臺灣高等法院刑事判決　　　　　 99年度重上更(一)字第193號
上　訴　人　臺灣臺北地方法院檢察署檢察官
上　訴　人
即　被　告　蔡林炎
選任辯護人　陳鄭權律師
　　　　　　劉彥良律師
　　　　　　劉上銘律師
上列上訴人因被告詐欺案件，不服臺灣臺北地方法院95年度易字
第442號，中華民國96年5月4 日第一審判決（起訴案號：臺灣臺
北地方法院檢察署94年度偵緝字第40號、第43號），提起上訴，
判決後，經最高法院發回更審，本院判決如下：
    主  文
原判決關於蔡林炎部分撤銷。
蔡林炎連續意圖為自己不法之所有，以詐術使人將本人之物交付
，處有期徒刑壹年陸月，減為有期徒刑玖月。
    事  實
一、蔡林炎自民國88年6 月1 日起擔任會首而在其於臺北市○○
    街232 巷1 號福德市場所設攤位處召集如附件一、二、三所
    示之合會（下分稱第一組會、第二組會、第三組會），蔡林
    炎基於意圖為自己不法所有之概括犯意，連續為下列行為：
（一）蔡林炎明知第一組會第4 會至第7 會、第20會、第32會、
      第33會、第34會、第二組會第4 會、第三組會第4 會、第
      6 會、第8 會均已分由宋克鳳（就第一組會第4 會至第7
      會、第20會、第33會、第二組會第4 會部分）、陳美妹（
      就第一組會第32會部分）、楊松明（就第一組會第34會部
      分）所參與、受讓，或由蔡林炎所自行標取（第三組會第
      4 會、第6 會、第8 會原登記劉進財名義，於91年7、8月
      間劉進財退會起至91年年底、92年1 月劉進財表示欲回復
      如附表四編號19、20、27號所示之會份），竟於如附表一
      所示時間，在不詳地點，連續以第一組會第4 會至第7 會
      、第20會、第32會、第33會、第34會、第二組會第4 會、
      第三組會第4 會、第6 會、第8 會之會員有意出讓或尚可
      回復為由，分向如附表一所示之會員即劉進財、朱坤誠、
      宋克鳳、何巫菊元、劉早妹、羅吳碧玉招攬頂會或回復，
      使上開會員陷於錯誤而分別交付如附表一所示之款項與蔡
      林炎。
（二）蔡林炎明知活會會員廖盛松並未就所參與第一組會第40會
      、宋松英並未就所參與第一組會第55會至第57會、第66會
      至第69會、宋克鳳並未就所參與第一組會第4 會至第7 會
      、第18會至第20會、第33會中超過2 會部分、陳阮淑娥並
      未就所參與第一組會第35會、第77會、第91會中超過1 會
      部分、張寶華並未就所參與第一組會第48會至第51會中超
      過1 會部分、楊素芬並未就所參與第一組會第70會、第71
      會中超過1 會部分、王阿好並未就所參與第一組會第53會
      、第54會、林三山並未就所參與第一組會第52會、劉早妹
      並未就所參與第一組會第23會、第39會中超過1 會部分、
      涂羅里江並未就所參與第一組會第29會、朱坤誠並未就所
      參與第一組會第76會、第92會、陳美妹並未就所參與第一
      組會第32會、第73會至第75會中超過3 會部分投標且得標
      ，竟於如附表二編號第78號至第89號所示之時間，在上開
      攤位處，連續以謊稱上開第一組會員中部分會員（如附表
      二編號78號至89號所示標會時間、會員名稱及得標金額）
      已得標之方式施用詐術，使上開活會會員陷於錯誤而交付
      如附表二編號78至第89號所示之各期活會會款，蔡林炎因
      而詐得新臺幣（下同）共1,587,600元，足以生損害於上
      開第一組會員中活會之會員。
（三）蔡林炎明知活會會員彭獻禾（原名彭阿界）並未就所參與
      第二組會第37會至第39會超過2 會部分、廖盛松並未就所
      參與第二組會第26會、第27會超過1 會部分、宋松英並未
      就所參與第二組會第45會、宋克鳳並未就所參與第二組會
      63會至第65會、第4 會、陳阮淑娥並未就所參與第二組會
      第48會、第49會（其中1 會與蔡林炎合夥）、郭陳拋並未
      就所參與第二組會第31會、第32會、楊松明並未就所參與
      第二組會第14會、何巫菊元並未就所參與第二組會第20會
      、第21會超過1 會部分、吳范茶妹並未就所參與第二組會
      第33會、劉早妹並未就所參與第二組會第35會、第36會、
      第12會、朱坤誠並未就所參與第二組會第50會、第51會、
      丁林秋桂並未就所參與第二組會第10會投標且得標，竟於
      如附表三編號42號至45號之時間，在上開攤位處，連續以
      謊稱上開第二組會員中部分會員（如附表三編號42號至45
      號所示標會時間、會員名稱及得標金額）已得標之方式施
      用詐術，使上開活會會員陷於錯誤而交付如附表三編號42
      至第45號所示之各期活會會款，蔡林炎因而詐得484,800
      元，足以生損害於上開第二組會員中活會之會員。
（四）蔡林炎明知活會會員宋松英並未就所參與第三組會第40會
      、宋克鳳並未就所參與第三組會第26會、第27會、何巫菊
      元並未就所參與第三組會第21會、王阿好並未就所參與第
      三組會第54會、林三山並未就所參與第三組會第52會、劉
      早妹並未就所參與第三組會第44會投標且得標，竟於如附
      表四編號14、24、23、9 、11、15、3 所示時間，在上開
      攤位處，連續以謊稱上開第二組會員中部分會員（如附表
      四編號14、24、23、9、11、15、3所示標會時間、會員名
      稱及得標金額）已得標之方式施用詐術，使上開活會會員
      陷於錯誤而交付如附表四編號14、24、23、9 、11、15、
      3 所示之各期活會會款，蔡林炎因而詐得3,116,400 元，
      足以生損害於上開第三組會員中活會之會員。
二、案經彭獻禾、廖盛松、陳美妹、劉進財、楊松明、何巫菊元
    、羅吳碧玉、宋克鳳、郭陳拋、宋松英、陳阮淑娥、朱坤誠
    訴由臺北市政府警察局信義分局報請臺灣臺北地方法院檢察
    署檢察官偵查起訴。
    理  由
壹、程序方面：
一、本件證人於警詢時所為之陳述，為被告以外之人於審判外所
    為之陳述，既經被告否認證據能力，依刑事訴訟法第159 條
    第1 項規定，自無證據能力。
二、按被告以外之人於偵查中向檢察官所為陳述，除顯有不可信
    之情況者外，得為證據，同法第159 條之1 第2 項定有明文
    。偵查中對被告以外之人（包括證人、鑑定人、告訴人、被
    害人及共同被告等）所為之偵查筆錄，或被告以外之人向檢
    察官所提之書面陳述，性質上均屬傳聞證據。惟現階段刑事
    訴訟法規定檢察官代表國家偵查犯罪、實施公訴，依法其有
    訊問被告、證人及鑑定人之權，證人、鑑定人且須具結，而
    實務運作時，檢察官偵查中向被告以外之人所取得之陳述，
    原則上均能遵守法律規定，不致違法取供，其可信度極高，
    職是，被告以外之人前於偵查中已具結而為證述，除反對該
    項供述得具有證據能力之一方，已釋明「顯有不可信之情況
    」之理由外，不宜以該證人未能於審判中接受他造之反對詰
    問為由，即遽指該證人於偵查中之陳述不具證據能力。經查
    ，本件證人朱坤誠、劉進財、廖盛松、宋松英、王阿好、彭
    獻禾、郭陳拋、蔡國書、楊松明、丁林秋桂等於檢察官偵查
    中所為之陳述，其未曾提及檢察官在偵查時有不法取供之情
    形，反對該項供述得具有證據能力之被告及其辯護人，亦未
    釋明上開供述有顯不可信之情況，依據上開說明，其等於偵
    查中之證言自具有證據能力。
三、查其餘卷附之「互助會單」、「受讓會單」及「得標紀錄」
    等件，均「非」供述證據，核無違法採證之情形，被告亦不
    否認其真正，以之作為證據應屬適當且必要，自具證據能力
    。
四、末按被告以外之人於審判外之陳述，雖不符刑事訴訟法第15
    9 條之1 至第159 條之4 之規定，而經當事人於審判程序同
    意作為證據，法院審酌該言詞陳述或書面陳述作成時之情況
    ，認為適當者，亦得為證據；當事人、代理人或辯護人於法
    院調查證據時，知有刑事訴訟法第159 條第1 項不得為證據
    之情形，而未於言詞辯論終結前聲明異議者，視為有前項之
    同意，刑事訴訟法第159 條之1 、第159 條之5 第1 項、第
    2 項分別定有明文。經查，本判決下列所引用前述以外之被
    告以外之人於審判外之陳述，檢察官、被告及辯護人等人於
    本院言詞辯論終結前均未聲明異議，本院審酌上開證據資料
    製作時較無人情施壓或干擾，亦無不當取供，及證明力明顯
    過低之瑕疵，認以之作為證據應屬適當，故揆諸前開規定，
    認前揭證據資料有證據能力，合先敘明。
貳、實體方面：
甲、有罪部分：
一、被告蔡林炎承認、否認及辯解部分：
（一）承認部分：
  (1)第一組會部分：
    被告蔡林炎擔任會首而於88年6 月1 日組成會員共104 人
      （連同會首在內）之第一組會，合會期間係自88年6 月1
      日起至92年9 月1 日，每會一萬元，為內標制，開標日期
      為每月1 日、15日，底標為1,500 元，以寫紙條之方式投
      標，於92年2 月1 日起即停標；首期不經投標，由會首被
      告蔡林炎取得，其餘會員均需繳納一萬元之會款。
    證人吳范茶妹與被告蔡林炎合夥一會。
    證人劉進財在合會開始之初曾參加4 會（即第一組會第4
      會至第7 會），但在91年7 月間將三組會之會份均退掉，
      被告蔡林炎曾就所有退會開立每張面額39萬餘元之支票共
      10張交與證人劉進財，僅兌現1 張，餘均未兌現，之後證
      人劉進財說要恢復接會，並曾拿90幾萬元給被告蔡林炎。
    證人宋克鳳參加3 會（即第18會至第20會），事後受讓3
      會（即第32會至第34會），並曾於91年10月間因頂讓證人
      劉進財之合會交付190 幾萬元與被告蔡林炎。
    證人陳阮淑娥參加1 會（即第77會），事後受讓2 會（即
      第35會、第91會），已標1 會。
    證人朱坤誠參加1 會（即第76會），事後受讓2 會（即第
      20會、第92會），均未標會。
    證人劉早妹參加1 會（即第39會），事後受讓2 會（即第
      23會、第32會）。
    證人涂羅里江參加1 會（即第29會）。
    證人何巫菊元參加2 會（即第103 會、第104 會），事後
      受讓2 會（即第32會、第33會）。
    證人陳美妹參加3 會（即第73會至第75會），事後受讓1
      會（即第32會）。
    證人楊松明參加1 會（即第34會）。
    證人廖盛松參加1 會（即第40會），尚未標會。
    證人羅時福參加2 會（即第41會、第42會）。
    證人張寶華參加4 會（即第48會至第51會）。
    證人林三山參加1 會（即第52會）。
    證人王阿好參加2 會（即第53會、第54會），均未標會。
    證人宋松英參加7 會（即第55會至第57會、第66會至第69
      會），均未標會。
    證人楊素芬參加2 會（即第70會、第71會）。
    證人彭獻禾參加1 會（即第72會）。
  (2)第二組會部分：
    被告蔡林炎擔任會首而於89年5 月5 日組成會員共65人（
      連同會首在內）之第二組會，合會期間係自89年5 月5 日
      起至93年4 月5 日，每會一萬元，為內標制，開標日期為
      每月5 日，每逢3、6、9、12 月同日加標一次，底標為1,
      500 元，以寫紙條之方式投標，於92年2 月5 日起即停標
      ；首期不經投標，由會首被告蔡林炎取得，其餘會員均需
      繳納一萬元之會款。
    證人羅吳碧玉參加1 會（即第34會），已標第34會。
    證人宋克鳳參加3 會（即第63會至第65會）。
    證人羅時福參加1 會（即第8 會）。
    證人丁林秋桂參加1 會（即第10會），並未標會。
    證人劉早妹參加2 會（即第35會、第36會），事後受讓1
      會（即第12會）
    證人楊松明參加1 會（即第14會），並未標會。
    證人劉進財於合會之初參加3 會（即第二組會第15會至第
      17會），但在91年7 月間將三組會之會份均退掉，被告蔡
      林炎曾就所有退會開立每張面額39萬餘元之支票共10張交
      與證人劉進財，僅兌現1 張，餘均未兌現。之後證人劉進
      財說要恢復接會，並曾拿90幾萬元給被告蔡林炎。
    證人何巫菊元參加2 會（即第20會、第21會）。
    證人廖盛松參加2 會（即第26會、第27會）。
    證人郭陳拋參加2 會（即第31會、第32會），均未標會。
    證人吳范茶妹參加1 會（即第33會）。
    證人彭獻禾參加3 會（即第37會至第39會），已標2會。
    證人宋松英參加1 會（即第45會），尚未標會。
    證人陳阮淑娥於合會之初參加2 會（即第48會、第49會，
      其中1 會與被告蔡林炎合夥）。
    證人朱坤誠參加2 會（即第50會、第51會），均未標會
    證人蔡國書參加1 會（即第52會），並未標會。
  (3)第三組會部分：
    被告蔡林炎擔任會首而於90年11月20日組成會員共81人（
      連同會首在內）之第三組會，合會期間係自90年11月20日
      起至94年 3月10日，每會一萬元，為內標制，開標日期為
      每月10日、20日，以寫紙條之方式投標，於92年2 月10日
      起即停標；首期不經投標，由會首被告蔡林炎取得，其餘
      會員均需繳納一萬元之會款。
    證人宋松英參加2 會（即第40會、第41會），均為活會。
    證人劉進財在合會開始之初曾參加第三組會共6 會（即第
      4 會至第9 會），但在91年7 月間將第三組會之會均退掉
      ，被告蔡林炎曾就所有退會開立每張面額39萬餘元之支票
      共10張交與證人劉進財，僅兌現1 張，餘均未兌現，之後
      證人劉進財說要恢復接會，並曾拿90幾萬元給被告蔡林炎
      。
    證人宋克鳳參加5 會（即第26會至第30會）。
    證人何巫菊元參加1 會（即第34會），事後受讓1 會（即
      第21會）。
    證人王阿好參加3 會（即第54會至第56會），事後受讓1
      會（即第76會），均未標會。
    證人林三山參加2 會（即第52會、第53會），均未標會。
    證人劉早妹參加3 會（即第44會至第46會），均未標會。
（二）否認及辯解部分：
  (1)第一組會部分：
    證人吳范茶妹與被告蔡林炎合夥之1 會，已經證人吳范茶
      妹之同意而投標並得標。
    證人劉進財在合會開始之初曾參加4 會（即第一組會第4
      會至第7 會），經證人劉進財向被告蔡林炎表示將第一組
      會至第三組會之所有會份均退會，被告蔡林炎即開立總面
      額390 幾萬元之退會款支票共10張給證人劉進財，兌現1
      張，其餘均未兌現，證人劉進財事後雖表示要接會並拿90
      幾萬元給被告蔡林炎，但又要求被告蔡林炎就90幾萬元另
      外開票，且未將上開未兌現之9 張票返還被告蔡林炎，並
      不算有回復接會。
    證人宋克鳳參加3 會（即第18會至第20會），事後受讓3
      會（即第32會至第34會），之後又退2 會，而證人宋克鳳
      於91年10月間因頂讓證人劉進財之合會交付190 幾萬元之
      款項，應僅能接證人劉進財之2 會。
    證人陳阮淑娥參加1 會（即第77會），事後受讓2 會（即
      第35會、第91會），已標1 會，剩餘2 活會已與被告蔡林
      炎另參加證人陳阮淑娥召集之合會之會份互抵。
    證人劉早妹參加1會（即第39會），事後受讓2會（即第23
      會、第32會），但已標2 會。
    證人涂羅里江參加1 會（即第29會），因證人涂羅里江事
      後無錢繳納會款，被告蔡林炎即將證人涂羅里江已繳納之
      會款返還證人涂羅里江，並自行承接此會，被告蔡林炎已
      標此會。
    證人何巫菊元參加2 會（即第103 會、第104 會），事後
      受讓2 會（即第32會、第33會），但已標3 會。
    證人陳美妹參加3 會（即第73會至第75會），事後受讓1
      會（即第32會），已標3 會。
    證人楊松明參加1 會（即第34會），已得標。
    證人羅時福參加2 會（即第41會、第42會），但均已得標
      ，並將合會金借與被告蔡林炎。
    證人張寶華參加4 會（即第48會至第51會），但已標3 會
      。
    證人林三山參加1 會（即第52會），但已得標。
    證人楊素芬參加2 會（即第70會、第71會），但已標2 會
      。
    證人彭獻禾參加1 會（即第72會），但不確定是否已標會
      。
    證人劉進財、劉早妹、宋克鳳提出之得標紀錄與事實不符
      。
  (2)第二組會部分：
    證人宋克鳳參加3 會（即第63會至第65會），已標1 會，
      證人宋克鳳原要頂讓第4 會，但之後又作罷而由證人羅吳
      碧玉受讓。
    證人羅時福參加1 會（即第8 會），但已得標。
    證人劉早妹參加2 會（即第35會、第36會），事後受讓1
      會（即第12會），但已標1 會。
    證人劉進財於合會之初參加3 會（即第15會至第17會），
      經證人劉進財向被告蔡林炎表示將第一組會至第三組會之
      所有會份均退會，被告蔡林炎即開立總面額390 幾萬元之
      退會款支票共10張給證人劉進財，兌現1 張，其餘均未兌
      現，證人劉進財事後雖表示要接會並拿90幾萬元給被告蔡
      林炎，但又要求被告蔡林炎就90幾萬元另外開票，且未將
      上開未兌現之9 張票返還蔡林炎，並不算有回復接會。
    證人何巫菊元參加2 會（即第20會、第21會），已標1 會
      。
    證人廖盛松參加2 會（即第26會、第27會），均已得標。
    證人吳范茶妹參加1 會（即第33會），已得標。
    證人陳阮淑娥於合會之初參加2 會（即第48會、第49會，
      其中1 會與被告蔡林炎合夥），事後證人陳阮淑娥表示不
      要與被告蔡林炎合夥1 會，被告蔡林炎即退款，另餘1 會
      尚未得標。
    證人劉進財、劉早妹、宋克鳳提出之得標紀錄與事實不符
      。
    第二組會部分，之前已由法院駁回自訴確定。
  (3)第三組會部分：
    證人劉進財於合會之初參加6 會（即第4 會至第9 會），
      經證人劉進財向被告蔡林炎表示將第一組會至第三組會之
      所有會份均退會，被告蔡林炎即開立總面額390 幾萬元之
      退會款支票共10張給證人劉進財，兌現1 張，其餘均未兌
      現，證人劉進財事後雖表示要接會並拿90幾萬元給被告蔡
      林炎，但又要求被告蔡林炎就90幾萬元另外開票，且未將
      上開未兌現之9 張票返還被告蔡林炎，並不算有回復接會
      。
    證人宋克鳳參加5 會（即第26會至第30會），有借被告蔡
      林炎標1 會。
    證人何巫菊元參加1 會（即第34會），事後受讓1 會（即
      第21會），並已標1 會。
    證人邱林寶美、宋克鳳所提出之得標紀錄均與事實不符。
    第三組會之前已經檢察官為不起訴處分確定。
  (4)重複轉讓部分
    第一組會第4 會至第7 會、第三組會第4 會、第6 會、第
      8 會：證人劉進財於合會之初參加第一組會第4 會至第7
      會及第三組會第4 會、第6 會及第8 會，經證人劉進財向
      被告蔡林炎表示將第一組會至第三組會之所有會份均退會
      ，被告蔡林炎即開立總面額390 幾萬元之退會款支票共10
      張給證人劉進財，兌現1 張，其餘均未兌現，證人劉進財
      事後雖表示要接會並拿90幾萬元給被告蔡林炎，但又要求
      被告蔡林炎就90幾萬元另外開票，且未將上開未兌現之9
      張票返還被告蔡林炎，並不算有回復接會，後來證人宋克
      鳳於91年10月間因頂讓證人劉進財之第一組會之會份而交
      付190 幾萬元之款項，但由款項計算應僅能接證人劉進財
      第一組會第4 會至第7 會中之2 會。
    第二組會第4 會：
      證人宋克鳳本來說要頂讓此會，但後來反悔，所以由證人
      羅吳碧玉受讓，並無重複轉讓。
二、經查；
（一）就上開事實蘭一、（一）部分之事實，為被告蔡林炎所承
      認，已如前述，核與證人吳范茶妹、劉進財、宋克鳳、陳
      阮淑娥、朱坤誠、劉早妹、涂羅里江、何巫菊元、陳美妹
      、楊松明、廖盛松、羅時福、張寶華、林三山、王阿好、
      宋松英、楊素芬、彭獻禾、羅吳碧玉、丁林秋桂、郭陳拋
      、蔡國書證述情節大致相符，復有證人宋克鳳提出之受讓
      會單、證人陳阮淑娥提出之受讓會單、證人朱坤誠提出之
      受讓會單、證人劉早妹提出之受讓會單、證人何巫菊元提
      出之受讓會單、證人陳美妹提出之受讓會單等件附卷可稽
      （見92年度他字第7991號卷第3 頁至第4 頁；92年度偵字
      第20825 號卷第76頁、第77頁、第119 頁、第128 頁、第
      129 頁、第131 頁、第146 頁、第147 頁、第148 頁），
      自堪信上開事實為真實。
（二）重複轉讓部分
    (1)第一組會第4 會至第7 會、第三組會第4 會、第6 會、第
      8 會：證人劉進財於原審法院審理中到庭證稱：伊原參加
      第一組會第4 會至第7 會，第三組會第4 會至第9 會，都
      是活會，後來在91年7、8月間有向蔡林炎表示要退掉所參
      加之第一組會至第三組會全部會份，有拿到蔡林炎給的票
      ，但只有1 張兌現，其他的票都沒兌現，結果在91年年底
      或92年1 月間，蔡林炎又跟伊說要伊恢復接這些會，伊就
      補中間的會錢及兌現的票款給蔡林炎，金額共約一百萬元
      等語（見原審卷(一)第191 頁；本院前審卷第130 頁、第13
      1 頁）；證人宋克鳳於原審審理中到庭證稱：於91年10月
      間，蔡林炎說與劉進財吵架，要伊接劉進財第一組會第4
      會至第7 會，伊就將190 幾萬元之受讓款交給蔡林炎等語
      （見原審卷(一)第192 頁反面），而被告蔡林炎亦自承：劉
      進財退會時，有開每張面額39餘萬元之支票給劉進財，只
      兌現1 張，後來劉進財又表示要回復，就拿90幾萬元給伊
      。宋克鳳有接劉進財的會，伊應該有收宋克鳳給的190 餘
      萬元等語（見原審卷(一)第191 頁、第194 頁），並以如附
      表二所示第一組會自第1 期至停標前之第89期各期活會會
      員應繳會款金額（此部分認定詳如後述）加總之532,000
      元，與證人宋克鳳交付被告蔡林炎之現金為190 餘萬元相
      比對，應以證人宋克鳳、劉進財所言較與事實相符而堪採
      信；另本案第三組會第4 會、第6 會、第8 會業於如附表
      四編號27、19、20號所示之時間（即91年12月10日、91年
      8 月10日、同年月20日）即於證人劉進財退會至回復間之
      時間為被告蔡林炎標取，詳如後述，本案證人宋克鳳已於
      91年10月間以190 餘萬元向被告蔡林炎頂下證人劉進財於
      91年7、8月間退會之第一組會第4 會至第7 會，且證人劉
      進財確於91年年底至92年1 月初間某日因欲回復前所退第
      一組會（含第一組會第4 會至第7 會）、第二組會及第三
      組會（含第三組會第4 會、第6 會、第8 會）之所有會份
      而繳納退會後至復會間之會款、兌現之票款等情，堪以認
      定。
    (2)第一組會第20會
      證人宋克鳳於原審審理中證稱：伊有參加第一組會之第18
      會至第20會，再加上之後頂讓之第32會至第34會，共有6
      會，在停會時共有5 活會1 死會等語（見原審卷(一)第191
      頁反面至第192 頁反面）；證人朱坤誠於偵查中證稱：伊
      有頂下第一組會第20會等語（見92年度偵字第20825 號卷
      第140 頁），另觀諸證人朱坤誠提出之受讓會單（見92年
      度偵字第20825 號卷第148 頁）左下角受讓第一組會第20
      會之旁則有「89年1 月18日退會改由朱坤誠接下」、「8,
      500*16+10,000=146,000」 之記載，且本案第一組會各期
      開標金額及時間，認定詳如後述，而被告蔡林炎亦未提出
      任何證據資料可證證人宋克鳳確有將其原參加第一組會第
      20會出讓之情，是參與第一組會第20會之會員應認為證人
      宋克鳳，證人朱坤誠於89年1 月18日係因被告蔡林炎重複
      轉讓第一組會第20會而交付如附表一編號二所示之受讓款
      146,000 及自89年2 月1 日受讓該會後按期繳納至92年1
      月15日第一組會停會止之會款共407,000 元與被告蔡林炎
      等情，應堪認定。
    (3)第一組會第32會
      證人宋克鳳於原審審理中證稱：伊係於90年10月26日以7,
      500 元之代價同時向蔡林炎頂下第一組會第32會至第34會
      等語（見原審卷(一)第192 頁）；證人何巫菊元於原審審理
      中到庭證稱：伊有向蔡林炎頂下第一組會第32會，已經不
      記得頂讓之時間及代價，僅能記得是在比較前面的時期等
      語（見原審卷(二)第34頁反面、第36頁反面）；證人陳美妹
      於原審審理中證稱：伊有向蔡林炎頂下第一組會第32會，
      但不記得確切時間及金額，但大概是在第十幾會時頂下的
      等語（見原審卷第37頁、第38頁反面）；證人劉早妹於原
      審審理中到庭證稱：伊有向蔡林炎頂下第一組會第32會，
      但不記得頂下之時間及金額等語（見原審卷(一)第224 頁反
      面）。另觀諸證人宋克鳳、何巫菊元、陳美妹、劉早妹提
      出之受讓會單，證人宋克鳳提出之受讓會單（見92年度偵
      字第20825 號卷第76頁反面）上有記載證人宋克鳳於90年
      10月26日受讓第一組會第32會之紀錄，證人陳美妹提出之
      受讓會單（見92年度偵字第20825 號卷第146 頁）左下角
      受讓第一組會第32會之旁則有「8,500*16+10,000=146,00
      0」 之記載，配合如後所述如附表二所示第一組會開標之
      日期計算，可知證人陳美妹應係在第一組會經過16次開標
      後第17次開標前即89年1 月15日後至同年2 月1 日間受讓
      第一組會第32會，證人何巫菊元、劉早妹提出之受讓會單
      （見92年度偵字第20825 號卷第119 頁、第131 頁），均
      無任何相關受讓時間之記載，無從判斷證人何巫菊元、劉
      早妹係於何時受讓第一組會第32會，並參以如後所述附表
      二所示第一組會之開標日期及金額，是本案第一組會第32
      會係由證人陳美妹於89年1 月15日後至同年2 月1 日間以
      146,000 元受讓，且證人宋克鳳、何巫菊元、劉早妹分別
      因被告蔡林炎重複轉讓第一組會第32會而交付如附表一編
      號三所示受讓款及受讓後按期繳納至第一組會停會止之會
      款與被告蔡林炎等情，應堪認定。
    (4)第一組會第33會
      證人宋克鳳於原審審理中證稱：伊係於90年10月26日以7,
      500元 之代價同時向蔡林炎頂下第一組會第32會至第34會
      等語（見原審卷(一)第192 頁）；證人何巫菊元於原審審理
      時證稱：伊有向蔡林炎頂下第一組會第33會，已經不記得
      頂讓之時間及代價，僅能記得是在比較前面的時期等語（
      見原審卷(二)第34頁反面、第36頁反面）；另觀諸證人宋克
      鳳、何巫菊元提出之受讓會單，證人宋克鳳提出之受讓會
      單（見92年度偵字第20825 號卷第76頁）上有證人宋克鳳
      於90年10月26日受讓第一組會第33會之紀錄，證人何巫菊
      元提出之受讓會單（見92年度偵字第20825 號卷第119 頁
      ），除有記載第一組會第34會為證人宋克鳳受讓外，餘並
      無其他相關時間及金額之記載，而證人宋克鳳又係同時受
      讓第一組會第32會至第34會，應認證人宋克鳳受讓第一組
      會第33會之時間先於證人何巫菊元，是本案第一組會第33
      會係由證人宋克鳳於90年10月26日受讓，且證人何巫菊元
      因被告蔡林炎重複轉讓第一組會第33會而交付如附表一編
      號四所示受讓款及受讓後按期繳納至第一組會停會止之會
      款與被告蔡林炎等情，應堪認定。
    (5)第一組會第34會
      證人宋克鳳於原審審理時到庭證稱：伊係於90年10月26日
      以7,500 元之代價同時向蔡林炎頂下第一組會第32會至第
      34會等語（見原審卷(一)第192 頁）；證人楊松明於原審法
      院審理中證稱：伊有向蔡林炎頂下第一組會第34會，但都
      是伊太太郭美利在處理，伊不知道相關細節等語（見原審
      卷(二)第121 頁反面）；證人郭美利於原審審理時證稱：伊
      有自一位曾來伊經營瓦斯店之男客人頂下第一組會第34會
      ，伊不記得頂讓時間，但伊記得當時係以16會計算，伊有
      給該男客人16萬元等語（見原審卷(二)第168 頁），另觀諸
      證人宋克鳳、楊松明提出之受讓會單，證人宋克鳳提出之
      受讓會單（見92年度偵字第20825 號卷第76頁）上有記載
      證人宋克鳳於90年10月26日受讓第一組會第34會之紀錄，
      證人楊松明提出之受讓會單（見92年度偵字第20825 號第
      119 頁）左下角受讓第一組會第34會之旁則有「8,500*16
      +10,000=146,000」 之記載，配合如後所述如附表二所示
      第一組會開標之日期計算，可知證人楊松明應係在第一組
      會經過16次開標後第17次開標前即89年1 月15日後至同年
      2 月1 日間受讓第一組會第34會，並參以如後所述如附表
      二所示第一組會開標金額及日期，是本案第一組會第34會
      係由證人楊松明於89年1 月15日後至同年2 月1 日間受讓
      ，且證人宋克鳳係因被告蔡林炎重複轉讓第一組會第34會
      而交付如附表一編號五所示受讓款445,000 元及受讓後按
      期繳納至第一組會停會止之會款共147,400 元與被告蔡林
      炎等情，應堪認定。
    (6)第二組會第4 會
      證人宋克鳳於原審審理時證稱：伊係於90年10月26日以每
      次開標金額7,500 元共約三十幾萬元之代價向蔡林炎頂下
      第二組會第4 會等語（見原審卷(一)第192 頁反面）；證人
      羅吳碧玉於原審審理時證稱：伊有向蔡林炎頂下第二組會
      第四會等語（見原審卷(二)第126 頁）；另觀諸證人宋克鳳
      、羅吳碧玉提出之受讓會單，證人宋克鳳提出之受讓會單
      （見92年度他字第7991號卷第4 頁）有證人宋克鳳於90年
      10月26日受讓第二組會第4 會之記載，證人羅吳碧玉提出
      之受讓會單（見92年度偵字第20825 號卷第122 頁）上則
      記載證人羅吳碧玉於90年10月27日受讓第二組會第4 會，
      證人宋克鳳、羅吳碧玉所提出受讓會單所載受讓時間僅相
      差一天，若如被告蔡林炎所述證人宋克鳳事後反悔，則被
      告蔡林炎豈有可能在未收受證人宋克鳳交付之受讓款前即
      在受讓會單上為相關受讓之註記而任證人宋克鳳事後任意
      反悔？若證人宋克鳳業已繳納受讓款，則被告蔡林炎於證
      人宋克鳳事後反悔而欲返還交付之受讓款時又為何不將受
      讓會單上相關受讓註記予以塗銷？此均與常情事理不合，
      是本案第二組會第4 會應認係由證人宋克鳳於90年10月26
      日受讓，且證人羅吳碧玉於90年10月27日因被告蔡林炎重
      複轉讓第二組會第4 會而交付如附表一編號六所示受讓款
      及受讓後按期繳納至第二組會停會止之會款147,000 元與
      被告蔡林炎等情，應堪認定。
    (7)綜上所述，本案被告明知第一組會第4 會至第7 會、第20
      會、第32會、第33會、第34會、第二組會第4 會、第三組
      會第4 會、第6 會、第8 會均已分由如上所述之證人宋克
      鳳、陳美妹、楊松明所參與、受讓，或由被告蔡林炎所標
      取，被告蔡林炎卻連續再以第一組會第4 會至第7 會、第
      20會、第32會、第33會、第34會、第二組會第4 會、第三
      組會第4 會、第6 會、第8 會之會員有意出讓或尚可回復
      為由向如附表一所示之會員即證人劉進財、朱坤誠、宋克
      鳳、何巫菊元、劉早妹、羅吳碧玉招攬頂會或回復，使上
      開證人陷於錯誤而交付如附表一所示之款項與被告蔡林炎
      ，被告蔡林炎連續向上開證人分別詐得如附表一所示之受
      讓款、會款，均堪以認定。
    (8)併此敘明部分：
      第一組會第18會
        證人陳阮淑娥於原審審理中固證稱：蔡林炎向伊表示宋
        克鳳要去大陸，伊就同時頂下第一組會第18會、第35會
        、第91會等語（見原審卷(一)第195 頁），然證人陳阮淑
        娥曾頂下第18會部分為被告蔡林炎所否認，並觀諸證人
        陳阮淑娥提出之受讓會單（見92年度偵字第20825 號卷
        第77頁），就其中第一組會第35會、第91會由證人陳阮
        淑娥受讓部分，均經被告蔡林炎將原會員之姓名「許森
        煌」、「黃國佑」部分刪除、用印，且明確記載受讓日
        期，惟就第一組會第18會之部分，僅有將原會員姓名「
        宋克鳳」部分刪除之標記，並未經被告蔡林炎用印，亦
        無記載任何受讓日期，若如證人陳阮淑娥所述其係同時
        受讓第一組會第18會、第35會及第91會，記載方式豈有
        可能有上開所述之差異存在，是應以被告蔡林炎所辯第
        一組會第18會未轉讓證人陳阮淑娥等語較與常情事理相
        符而堪採信。
      第一組會第23會
        證人劉進財於偵查中固證稱：伊有向蔡林炎頂下第一組
        會第23會，但僅有口頭約定等語（見92年度偵字第2082
        5 號卷第74頁、第75頁），惟此為被告蔡林炎所否認，
        並辯稱：第一組會第23會是由證人劉早妹頂下，也有讓
        給證人劉早妹之受讓會單，伊並未將第一組會第23會口
        頭約定讓給證人劉進財，也未將第一組會讓證人劉進財
        多頂1 會，如果有讓，都會有受讓會單等語，而證人劉
        進財於原審法院審理中則到庭證稱：伊有向蔡林炎頂下
        第一組會之1 會，蔡林炎只說頂下的是陶太太陶美惠的
        會，伊並不確定是第一組會之第23會或第27會、第28會
        等語（見原審法院卷(一)第191 頁）；證人劉早妹於原審
        審理中證稱：伊本來只參加第一組會的一會，後來蔡林
        炎要伊接下陶太太的一會等語（見原審卷(一)第224 頁反
        面），並觀以證人劉早妹提出之受讓會單（見92年度偵
        字第20825 號卷第128 頁），亦有經被告蔡林炎將原第
        一組會第23會會員之姓名「陶太太」部分刪除、用印等
        相關由證人劉早妹受讓之記載，且證人劉進財復無法提
        出任何受讓會單以供參考，是本案應以被告蔡林炎所辯
        第一組會第23會係由證人劉早妹受讓且其並未將第一組
        會第23會或第一組會其他會讓給證人劉進財一節較與常
        情事理相符而堪憑採，是此部分並無重複轉讓之情形。
      第三組會第30會
        證人宋克鳳於原審審理中固證稱：伊有參加第三組會第
        26會至第30會，共5 會，至停會時止，均為活會等語（
        見原審卷(一)第193 頁），證人廖盛松於原審法院審理中
        固證稱：蔡林炎並未告知因為將伊與宋克鳳重複登記在
        第三組會第30會，所以由伊頂朱坤誠的會等語（見原審
        卷(二)第125 頁），然被告蔡林炎否認有重複轉讓第三組
        會第30會之情，並辯稱：伊在第三組會開始時，廖盛松
        有參加1 會，伊告訴廖盛松是第三組會第30會，但後來
        會單發出後，才發現已將宋克鳳寫在第三組會第30會，
        而朱坤誠又表示不要參加第三組會第21會至第23會，伊
        就想將廖盛松算在第三組會第21會至第23會其中1 會，
        並在廖盛松的會單上直接將第三組會第30會會員改為廖
        盛松，其餘會員之會單則未收回更改等語，而證人朱坤
        誠於偵查中亦陳稱：伊並未參加第三組會等語（見92年
        度偵字第20825 號卷第140 頁），是被告蔡林炎所辯因
        將證人廖盛松重複計算在第三組會第30會且證人朱坤誠
        不參加第三組會而直接將證人廖盛松參加之1 會算在原
        登記會員為證人朱坤誠之第三組會第21會至第23會之其
        中1 會等節，尚非無據，是此部分亦難認被告蔡林炎有
        將第三組會第30會重複轉讓與證人廖盛松之情。
      綜上所述，就第一組會第18會、第23會、第三組會第30
        會係分由證人宋克鳳、劉早妹所參加或受讓，而被告蔡
        林炎並無將之重複轉讓與證人陳阮淑娥、劉進財、廖盛
        松等情，應堪認定。
（三）被告謊稱部分會員得標部分
    (1)第一組會、第二組會停標時應有活會會數計算：
      本案第一組會係於88年6 月1 日為首期，會員共104 人（
      連同會首即被告蔡林炎在內），開標日期為每月1 日、15
      日，以寫紙條之方式投標，於92年2 月1 日起即停標；本
      案第二組會係於89年5 月5 日為首期，會員共65人（連同
      會首即被告蔡林炎在內），開標日期為每月5 日，每逢3、
      6 、9 、12月同日加標一次，以寫紙條之方式投標，於92
      年2 月5 日起即停標等情，已如前述，且本案第一組會、
      第二組會首期除會首取得外，另由其他會員投標一次，亦
      即於首期加標一次等情，亦有證人劉進財、劉早妹、宋克
      鳳提出之第一組會、第二組會得標紀錄（見原審卷(一)第23
      1頁至第236頁、第238頁至第240頁；92年度偵字第20825
      號卷第58頁至第60頁、第62頁、第63頁）在卷可參，是經
      計算可知本案第一組會於92年2月1日停標時起應尚餘15會
      活會、第二組會自92年2 月5 日停標時起應尚餘20會活會
      。
    (2)第一組會、第二組會、第三組會各期得標之金額、活會會
      員應繳會款、得標會員及第三組會各期尚餘活會會員數之
      認定：
      第一組會得標金額、活會會員應繳會款：
        第一組會自首期起至自92年2 月1 日停標前各期之得標
        金額，業據證人劉進財、劉早妹、宋克鳳提出之第一組
        會得標紀錄在卷可憑（見原審卷(一)第231 頁、第238 頁
        ；92年度偵字第20825 號卷第58頁至第60頁），經比對
        上開3 份得標紀錄，除第2 期、第16期、第17期、第69
        期、第73期至第78期、第81期至第83期所記載之得標金
        額有所出入外，餘所載得標金額均相同且各如附表二各
        該期所示，而擔任會首之被告蔡林炎亦未提出第一組會
        各期得標金額究為若干之證據資料供參，是應將上開3
        份得標紀錄記載相同部分（即第1 期、第3 期至第15期
        、第18期至第68期、第70期至第72期、第79期、第80期
        、第84期至第89期）採為本案第一組會各該期之得標金
        額（詳如附表二各該期所示），而上開3 份得標紀錄記
        載不同部分（即第2 期、第16期、第18期、第69期、第
        73期至第78期、第81期至第83期），則基於被告蔡林炎
        有利認定之基礎，採上開3 份得標紀錄金額高者認定為
        第1 組會各該期之得標金額（詳如附表二各該期所示）
        ，被告蔡林炎空言否認證人劉進財、劉早妹、宋克鳳所
        提出之上開3 份得標紀錄與事實不符，並無依據，尚難
        採信。另因本案第一組會採內標制，每標一萬元，以寫
        紙條之方式投標，已如前述，是各期活會會員應繳之會
        款亦可計算得出如附表二所示。
      第二組會得標金額、活會會員應繳會款：
        第二組會自首期起至自92年2 月5 日停標前各期之得標
        金額，業據證人劉進財、劉早妹、宋克鳳提出之第二組
        會得標紀錄在卷可參（見原審卷(一)第235 頁、第240 頁
        ；92年度偵字第20825 號卷第62頁、第63頁），經比對
        上開3 份得標紀錄，除第2 期、第7 期、第8 期、第31
        期至第37期、第39期至第41期、第43期至第45期所記載
        之得標金額有所出入外，餘所載得標金額均相同且如附
        表三各該期所示，而擔任會首之被告蔡林炎亦未提出第
        2 組會各期得標金額究為若干之證據資料供參，是應採
        上開3 份得標紀錄記載相同部分（即第1 期、第3 期至
        第6 期、第9 期至第30期、第38期、第42期）即為本案
        第2 組會各該期之得標金額（詳如附表三各該期所示）
        ，而上開3 份得標紀錄記載不同部分（即第2 期、第7
        期、第8 期、第31期至第37期、第39期至第41期、第43
        期至第45期），則基於被告蔡林炎有利認定之基礎，採
        上開3 份得標紀錄金額高者認定為第2 組會各該期之得
        標金額（詳如附表三各該期所示），被告蔡林炎空言否
        認證人劉進財、劉早妹、宋克鳳所提出之上開三份得標
        紀錄與事實不符，並無依據，尚難採信，另因本案第二
        組會採內標制，每標一萬元，以寫紙條之方式投標，已
        如前述，是每期活會會員應繳之會款亦可計算得出如附
        表三所示。
      第一組會、第二組會各該期得標會員：
        就第一組會、第二組會各該期得標會員為何人一節，證
        人吳范茶妹、劉進財、宋克鳳、陳阮淑娥、劉早妹、涂
        羅里江、何巫菊元、陳美妹、楊松明、郭美利、羅時福
        、張寶華、林三山、楊素芬、彭獻禾、廖盛松、羅吳碧
        玉、宋松英、邱林寶美於原審法院審理中均分別證稱：
        並無紀錄各該期得標會員為何人等語，而觀諸檢察官所
        提出之所有證據資料，亦均無法顯示各該期得標會員為
        何人，且被告蔡林炎於本院審理中復未提出相關證據資
        料，是本院自無從認定第一組會、第二組會如附表二、
        三所示各該期得標之會員為何人。
      第三組會得標金額、活會會員應繳會款及各該期得標會
        員：
        第三組會自首期起至自92年2 月10日停標前各期之得標
        金額及得標會員情形，證人邱林寶美於原審審理中證稱
        ：伊所提出之得標紀錄上關於得標會員、得標時間及得
        標金額之記載，係伊每次於繳納會款時由蔡林炎處得知
        而加以紀錄的等語（見原審卷(二)第131 頁）；證人宋松
        英於原審審理時證述：伊所提出之得標紀錄上關於得標
        時間及金額部分，係伊每期繳納之款項，伊有問蔡林炎
        得標之會員為何人，但蔡林炎都沒有說全名，且伊也不
        認識這些人，所以沒有辦法記載何人得標等語（見原審
        卷(二)第128 頁），而觀諸證人邱林寶美、宋松英提出之
        第三組會得標紀錄在卷可參（見92年度偵字第20825 號
        卷第49頁、第88頁），2 份得標紀錄就得標金額及開標
        日期為大致相同之記載，而擔任會首之被告蔡林炎亦未
        提出第三組會各期得標金額究為若干、得標會員究為何
        人之證據資料供參，是應採上開二份得標紀錄所載如附
        表四所示之得標時間、得標金額及得標會員認定為第三
        組會各期得標金額及得標會員，被告蔡林炎空言否認證
        人邱林寶美、宋松英所提出之上開二份得標紀錄與事實
        不符，並無依據，尚難採信，另因本案第三組會採內標
        制，每標一萬元，以寫紙條之方式投標，已如前述，是
        活會會員應繳之會款亦可計算得出如附表四所示。
    (3)第一組會遭被告謊稱得標之會數及時間之認定：
      本案檢察官起訴主張：第一組會於92年2 月1 日停標時
        起應尚餘15會活會，而經證人於偵查中到庭證述可知尚
        有42會活會（即證人彭獻禾第72會；證人廖盛松第40會
        ；證人宋松英第55會至第57會、第66會至第69會；證人
        宋克鳳第18會至第20會、第32會至第34會中之4 會；證
        人陳阮淑娥第77會、第91會、第35會、第18會中之3 會
        ；證人劉進財第4 至7 會、第23會；證人張寶華第48會
        至第51會中之3 會；證人楊素芬第70會、第71會中之1
        會；證人楊松明第34會；證人何巫菊元第103 會、第10
        4 會、第33會、第34會中之2 會；證人王阿好第53會、
        第54會；證人林三山第52會；證人吳范茶妹與被告蔡林
        炎合夥1 會；證人劉早妹第39會、第23會、第32會中之
        2 會；證人涂羅里江第29會；證人羅時福第41會、第42
        會；證人朱坤誠第76會、第20會、第92會；證人陳美妹
        第73會至第75會、第32會中之2 會），被告蔡林炎冒標
        27會。
      證人彭獻禾於原審審理時證稱：伊已將會借給被告標等
        語（見原審卷(二)第123 頁），而被告蔡林炎於原審準備
        程序中亦自承：不記得彭獻禾是否為活會等語（見原審
        卷(一)第44頁反面），是此部分自應認證人彭獻禾第72會
        業經證人彭獻禾得標而為死會。
      證人廖盛松於偵查中陳稱：伊參加第40會仍為活會等語
        （見92年度偵字第20825 號卷第156 頁）；證人宋松英
        於偵查中陳稱：伊參加第55會至第57會、第66會至第69
        會，共7 會，均為活會等語（見92年度偵字第20825 號
        卷第74頁），均為被告蔡林炎所承認（見原審卷(一)第44
        頁反面），是此部分應認證人廖盛松第40會及證人宋松
        英第55會至第57會、第66會至第69會均為活會。
      證人宋克鳳於原審審理中證稱：伊參加第18會至第20會
        ，後來接第32會至第34會，且快結束時接第4 會至第7
        會，已標1 會，並借被告蔡林炎標1 會，伊並未退會等
        語（見原審卷(一)第191 頁反面至第194 頁），而本案證
        人宋克鳳確參加第18會至第20會、頂下第4 會至第7 會
        、第33會，另第32會、第34會係分由證人陳美妹、楊松
        明頂下且證人宋克鳳係遭被告蔡林炎重複轉讓等情，已
        如前開關於重複轉讓部分之認定說明，且被告蔡林炎亦
        未就其稱證人宋克鳳曾退2 會且將1 會借其投標部分提
        出任何證據資料，是此部分應認證人宋克鳳實際參加之
        會份為第一組會第4 會至第7 會、第18會至第20會及第
        33會，已標2 會，尚餘6 活會。
      證人陳阮淑娥於原審審理中證稱：伊參加第77會，頂下
        第91會、第35會、第18會，已標1 會等語（見原審卷(一)
        第195 頁），而被告蔡林炎對證人陳阮淑娥確實參加第
        77會，且頂下第35會、第91會，已標1 會，並未標其他
        2 會等情亦不否認，而證人陳阮淑娥並未受讓取得第一
        組會第18會一節，已如前開關於重複轉讓部分之認定說
        明，且被告蔡林炎亦未就其所稱證人陳阮淑娥因無力繳
        納剩餘2 活會會款而以該2 活會與被告蔡林炎參加證人
        陳阮淑娥召開之合會之2 活會互抵部分提出任何證據資
        料，是此部分應認證人陳阮淑娥實際取得之會份為第一
        組會第77會、第91會、第35會，已標1 會，尚餘2 活會
        。
      證人劉進財於原審審理中證稱：伊原參加第一組會第4
        會至第7 會，都是活會，後來在91年7、8月間有向蔡林
        炎表示要退掉這些會，有拿到蔡林炎給的票，但只有一
        張兌現，其他的票都沒兌現，結果在91年年底或92年1
        月間，蔡林炎又跟伊說要伊恢復接這些會，伊就補中間
        的會錢及兌現的票款給蔡林炎，金額共約一百萬元等語
        （見原審卷(一)第191 頁），復於本院前審審理時為相同
        之證述（見本院前審卷第130 頁、第131 頁）；證人劉
        進財於偵查中固陳稱：伊有向蔡林炎頂下第一組會第23
        會，但僅有口頭約定等語（見92年度偵字第20825 號卷
        第74頁、第75頁），然第一組會第4 會至第7 會業經被
        告蔡林炎因證人劉進財退會而轉讓與證人宋克鳳，且證
        人劉進財並未頂下第一組會第23會等情，已如前開關於
        重複轉讓部分之認定說明，是此部分即難認證人劉進財
        確有取得第一組會第4 會至第7 會及第23會之會份。
      證人張寶華於原審審理中證稱：伊參加第一組會第48會
        至第51會，已標1 會等語（見原審卷(二)第87頁），而被
        告蔡林炎亦承認證人張寶華確參加第一組會第48會至第
        51會等情（見原審卷(一)第44頁反面），且被告蔡林炎就
        其所稱證人張寶華另尚標2 會部分亦未提出任何證據資
        料，是此部分應認證人張寶華確實取得第一組會第48會
        至第51會之會份，已標1 會，尚餘3 活會。
      證人楊素芬於原審審理時證稱：伊參加第一組會第70會
        、第71會，已標1 會等語（見原審卷(二)第89頁反面），
        而被告蔡林炎亦承認證人楊素芬確參加第一組會第70會
        、第71會（見原審卷(一)第44頁反面），且被告蔡林炎就
        其所稱證人楊素芬另尚標1 會部分亦未提出任何證據資
        料，是此部分應認證人楊素芬確實取得第一組會第70會
        、第71會，已標1 會，尚餘1 活會。
      證人即楊松明之配偶郭美利於原審審理中證稱：因兒子
        去美國讀書，伊有請蔡林炎幫忙標此會，蔡林炎有將合
        會金匯到美國給伊兒子等語（見原審卷(二)第168 頁），
        與被告蔡林炎所辯相符，是此部分應認證人楊松明所參
        加之第一組會第34會業經證人楊松明得標而為死會。
      證人何巫菊元於原審法院審理中到庭結證稱：伊參加第
        103 會、第104 會，頂下第32會、第33會，已標2 會等
        語（見原審卷(二)第35頁），而被告蔡林炎對證人何巫菊
        元確實參加第一組會第103 會、第104 會等情亦不否認
        ，另第一組會第32會、第33會係分由證人陳美妹、宋克
        鳳頂下且證人何巫菊元係遭被告蔡林炎重複轉讓等情，
        已如前開關於重複轉讓部分之認定說明，是此部分應認
        證人何巫菊元實際取得之會份為第一組會第103 會、第
        104 會，均已得標而為死會。
      證人王阿好於偵查中證稱：伊參加第53會、第54會，均
        為活會等語（見92年度偵字第20825 號卷第116 頁），
        為被告蔡林炎所承認（見原審卷(一)第44頁反面），是此
        部分應認證人王阿好第53會、第54會均為活會。
      證人林三山於原審審理中證稱：伊參加第一組會第52會
        ，尚未標會等語（見原審卷(二)第88頁），而被告蔡林炎
        亦承認證人林三山確參加第一組會第52會（見原審卷(一)
        第44頁反面），且被告蔡林炎就其所稱證人林三山業已
        得標部分亦未提出任何證據資料，是此部分應認證人林
        三山確實取得第一組會第52會，尚未標會，為1 活會。
      證人吳范茶妹於原審審理中證稱：伊與蔡林炎合夥之1
        會，伊有同意借給蔡林炎標等語（見原審卷(二)第32頁）
        ，與被告蔡林炎所辯相符，是此部分應認證人吳范茶妹
        與被告蔡林炎合夥之1 會業已得標而為死會。
      證人劉早妹於原審審理時證稱：伊參加第一組會第39會
        ，頂第23會、第32會，已標1 會等語（見原審卷(二)第22
        4 頁反面），復於本院前審審理中為相同之證述（見本
        院前審卷第134 頁反面）。而被告蔡林炎亦承認證人劉
        早妹確參加第一組會第39會，頂下第23會（見原審卷(一)
        第44頁），另證人劉早妹確受讓第一組會23會，第32會
        係由證人陳美妹頂下且證人劉早妹係遭被告蔡林炎重複
        轉讓等情，已如前開關於重複轉讓部分之認定說明，又
        被告蔡林炎就其所稱證人劉早妹另尚標1 會部分亦未提
        出任何證據資料，是此部分應認證人劉早妹確實取得第
        一組會第23會、第39會，已標1 會，尚餘1 活會。
      證人涂羅里江於原審審理中證稱：伊參加第一組會第29
        會，為活會等語（見原審卷(一)第227 頁），而被告蔡林
        炎亦承認證人涂羅里江參加第一組會第29會（見原審卷
        (一)第44頁反面），且被告蔡林炎就其所稱證人涂羅里江
        無力支付會款而由其代為支付會款部分亦未提出任何證
        據資料，是此部分應認證人涂羅里江確實取得第一組會
        第29會，尚未標會，為1 活會。
      證人羅時福於原審審理中證稱：伊參加第一組會第41會
        、第42會，伊將兩會得標之合會金借給被告蔡林炎等語
        （見原審卷(二)第84頁），與被告蔡林炎所辯相符，是此
        部分應認證人羅時福所參加第一組會第41會、第42會均
        已得標而均為死會。
      證人朱坤誠偵查中陳稱：伊參加第76會、第20會、第92
        會，均為活會等語（見92年度偵字第20825 號卷第140
        頁），而被告蔡林炎亦承認證人朱坤誠參加之第一組會
        第76會、第92會均為活會（見原審卷(一)第44頁），另第
        20會係由證人宋克鳳參加，證人朱坤誠係遭被告蔡林炎
        重複轉讓等情，已如前開關於重複轉讓部分之認定說明
        ，是此部分應認證人朱坤誠實際取得之會份為第一組會
        第76會、第92會，均為活會。
      證人陳美妹於原審審理中證稱：伊參加第一組會第73會
        至第75會，事後頂下第32會，已標2 會，並借給蔡林炎
        標1 會等語（見原審卷(二)第37頁反面），與被告蔡林炎
        所辯相符，是此部分應認證人陳美妹實際取得之會份為
        第一組會第73會至第75會及第32會，已標3 會，尚餘1
        活會。
      綜上所述，第一組會尚餘活會部分為證人廖盛松第40會
        、證人宋松英第55會至第57會、第66會至第69會、證人
        宋克鳳第4 會至第7 會、第18會至第20會、第33會中之
        6 會、證人陳阮淑娥第77會、第91會、第35會中之2 會
        、證人張寶華第48會至第51會中之3 會、證人楊素芬第
        70會、第71會中之1 會、證人王阿好之第53會、第54會
        、證人林三山之第52會、證人劉早妹第39會、第23會中
        之1 會、證人涂羅里江第29會、證人朱坤誠第76會、第
        92會、證人陳美妹第73會至第75會、第32會中之1 會，
        共計28活會，經與前開所計算第一組會停標時所應餘活
        會數為15會比對，可知被告蔡林炎在第一組會共冒標上
        開28會中之13會。至於冒標之時間及遭冒標之會員為何
        人，因無法認定第一組會如附表二所示各該期得標之會
        員為何人，如前所述，是亦難明確認定被告蔡林炎係於
        何時冒標何人，但基於被告蔡林炎有利認定之考慮，應
        認被告蔡林炎係冒標如附表二編號第77號至第89號所示
        第77期至第89期之各期合會。
    (4)第二組會遭被告謊稱得標之會數及時間之認定：
      本案檢察官起訴主張：第二組會於92年2 月5 日停標時
        起應尚餘20會活會，而經證人於偵查中到庭證述可知尚
        有28會活會（即證人彭獻禾第37會至第39會中之1 會；
        證人廖盛松第26會、第27會中之1 會；證人宋松英第45
        會；證人宋克鳳第63會至第65會、第4 會；證人陳阮淑
        娥第48會、第49會；證人劉進財第15會至第17會；證人
        郭陳拋第31會、第32會；證人蔡國書第52會；證人楊松
        明第11會；證人何巫菊元第20會、第21會；證人吳范茶
        妹第33會；證人羅吳碧玉第34會、第4 會；證人劉早妹
        第35會、第36會、第12會；證人羅時福第8 會；證人朱
        坤誠第50會、第51會；證人丁林秋桂第10會），被告蔡
        林炎冒標8 會。
      證人彭獻禾於偵查中陳稱：伊參加第二組會第37會至第
        39會，已標2 會等語（見92年度偵字第20825 號卷第14
        1 頁），與被告蔡林炎所述情節相符，此部分應認證人
        彭獻禾所參加之會份為第二組會第37會至第39會，已標
        2 會，尚餘1 活會。
      證人廖盛松於原審審理中證稱：伊參加第二組會第26會
        、第27會，已標1 會等語（見原審卷(二)第124 頁反面）
        ；證人即廖盛松之配偶劉美玉於原審審理中證稱：參加
        第二組會2 會，有標到1 會，伊再湊了其他錢共70萬元
        借給蔡林炎等語（見原審卷(二)第170 頁）。而被告蔡林
        炎亦承認證人廖盛松確參加第二組會第26會、第27會（
        見原審卷(一)第49頁），且被告蔡林炎就其所稱證人廖盛
        松另尚標一會部分亦未提出任何證據資料，是此部分應
        認證人廖盛松所參加之會份為第二組會第26會、第27會
        ，已標1 會，尚餘1 活會。
      證人宋松英於偵查中陳稱：伊參加第二組會第45會，為
        活會等語（見92年度偵字第20825 號卷第47頁），與被
        告蔡林炎所述情節相符，此部分應認證人宋松英所參加
        之會份為第二組會第45會，為活會。
      證人宋克鳳於原審審理中證稱：伊參加第63會至第65會
        ，後來接第4 會，均為活會，伊均未退會等語（見原審
        卷(一)第192 頁、第193 頁）；而本案證人宋克鳳確頂下
        第4 會一節，已如前開關於重複轉讓部分之認定說明，
        且被告蔡林炎亦承認證人宋克鳳確有參加第二組會第63
        會至第65會，另被告蔡林炎亦未就其稱證人宋克鳳曾標
        1 會部分提出任何證據資料，是此部分應認證人宋克鳳
        實際參加之會份為第二組會第63會至第65會、第4 會，
        均未標會，共4 活會。
      證人陳阮淑娥於原審審理中證稱：伊參加第48會、第49
        會，其中1 會與蔡林炎合夥，均未標會等語（見原審卷
        (一)第195 頁、第196 頁），而被告蔡林炎對證人陳阮淑
        娥確曾參加第48會、第49會中之1 會，仍為活會等情亦
        不否認，且被告蔡林炎亦未就其所稱其已將與證人陳阮
        淑娥合夥部分退款與證人陳阮淑娥部分提出任何證據資
        料，是此部分應認證人陳阮淑娥實際取得之會份為第二
        組會第48會、第49會（其中1 會與被告蔡林炎合夥），
        均未標會，共2 活會。
      證人劉進財於原審審理中證稱：伊原參加第二組會第15
        會至第17會，都是活會，後來在91年7、8月間有向蔡林
        炎表示要退掉這些會，有拿到蔡林炎給的票，但只有1
        張兌現，其他的票都沒兌現，結果在91年年底或92年1
        月間，蔡林炎又跟伊說要伊恢復接這些會，伊就補中間
        的會錢及兌現的票款給蔡林炎，金額共約一百萬元等語
        （見原審卷(一)第190 頁反面），復於本院前審審理中為
        相同之證述（見本院前審卷第130 頁、第131 頁），而
        被告蔡林炎對於其曾於91年年底至92年1 月間收受證人
        劉進財連同中間活會會員應繳會款及兌現票款共九十餘
        萬元一節亦不否認，是此部分應認證人劉進財所參加之
        會份為第二組會第15會至第17會，均未標會，共3 活會
        。
      證人郭陳拋於偵查中陳稱：伊參加第二組會第31會、第
        32會，均為活會等語（見92年度偵字第20825 號卷第10
        7 頁），與被告蔡林炎所述情節相符，此部分應認證人
        郭陳拋所參加之會份為第二組會第31會、第32會，均未
        標會，共2 活會。
      證人蔡國書於偵查中陳稱：伊參加第二組會第52會，為
        活會等語（見92年度偵字第20825 號卷第107 頁），與
        被告蔡林炎所述情節相符，此部分應認證人蔡國書所參
        加之會份為第二組會第52會，尚未標會，為活會。
      證人楊松明於偵查中陳稱：伊參加第二組會第14會，為
        活會等語（見92年度偵字第20825 號卷第107 頁），與
        被告蔡林炎所述情節相符，此部分應認證人楊松明所參
        加之會份為第二組會第14會，尚未標會，為活會。
      證人何巫菊元於原審審理中證稱：伊參加第20會、第21
        會，已標1 會等語（見原審卷(二)第35頁反面），與被告
        蔡林炎所述情節相符，此部分應認證人何巫菊元所參加
        之會份為第二組會第20會、第21會，已標1 會，尚餘1
        活會。
      證人吳范茶妹於原審審理中證稱：伊參加第33會，為活
        會等語（見原審卷(二)第33頁），而被告蔡林炎對證人吳
        范茶妹確曾參加第33會等情亦不否認，且被告蔡林炎亦
        未就其所稱證人吳范茶妹已標此會部分提出任何證據資
        料，是此部分應認證人吳范茶妹取得之會份為第二組會
        第33會，尚未標會，為活會。
      證人羅吳碧玉於原審審理中到庭證稱：伊參加第34會，
        頂第4 會，已標第34會等語（見原審卷(二)第126 頁），
        且被告蔡林炎亦承認證人羅吳碧玉確有參加第二組會第
        34會（見原審卷(一)第48頁反面），另第4 會係由證人宋
        克鳳頂下，證人羅吳碧玉係遭被告蔡林炎重複轉讓等情
        ，已如前開關於重複轉讓部分之認定說明，是此部分應
        認證人羅吳碧玉實際僅取得第二組會第34會之會份，已
        得標而為死會。
      證人劉早妹於原審審理中證稱：伊參加第二組會第第35
        會，第36會、頂第12會，均未標會等語（見原審卷(一)第
        225 頁反面、第226 頁），而被告蔡林炎亦承認證人劉
        早妹確參加第二組會第35會、第36會，頂下第12會（見
        原審卷(一)第48頁反面），且被告蔡林炎就其所稱證人劉
        早妹已標1 會部分亦未提出任何證據資料，是此部分應
        認證人劉早妹確實取得第二組會第35會、第36會、第12
        會之會份，均未標會，共3 活會。
      證人羅時福於原審審理中證稱：伊參加第二組會第8 會
        ，伊已標會等語（見原審卷(二)第85頁），與被告蔡林炎
        所辯相符，是此部分應認證人羅時福所參加第二組第8
        會，已得標而為死會。
      證人朱坤誠於偵查中陳稱：伊參加第50會、第51會，均
        為活會等語（見92年度偵字第20825 號卷第140 頁），
        與被告蔡林炎所述情節相符，是此部分應認證人朱坤誠
        取得之會份為第二組會第50會、第51會，均未標會，共
        2 活會。
      證人丁林秋桂於偵查中陳稱：伊參加第10會，為活會等
        語（見92年度偵字第20825 號卷第155 頁），與被告蔡
        林炎所述情節相符，是此部分應認證人丁林秋桂取得之
        會份為第二組會第10會，尚未標會，為活會。
      綜上所述，第二組會尚餘活會部分為證人彭獻禾第37會
        至第39會中之1 會、證人廖盛松第26會、第27會中之1
        會、證人宋松英第45會、證人宋克鳳第63會至第65會、
        第4 會、證人陳阮淑娥第48會、第49會（其中1 會與被
        告蔡林炎合夥）、證人劉進財第15會至第17會、證人郭
        陳拋第31會、第32會、證人蔡國書第52會、證人楊松明
        第14會、證人何巫菊元第20會、第21會中之1 會、證人
        吳范茶妹第33會、證人劉早妹第35會、第36會、第12會
        、證人朱坤誠第50會、第51會、證人丁林秋桂第10會，
        共計24活會，經與前開所計算第二組會停標時所應餘活
        會數為20會比對，可知被告蔡林炎在第二組會共遭被告
        謊稱除證人劉進財第15會至第17會及證人蔡國書第52會
        以外之20會中之4 會得標（證人劉進財第15會至第17會
        及證人蔡國書第52會是否遭被告謊稱得標部分，業經原
        審法院認犯罪嫌疑不足而以92年度自字第132 號裁定駁
        回自訴確定，詳如後述，是本案自不能認定證人劉進財
        第15會至第17會及證人蔡國書第52會遭被告蔡林炎謊稱
        得標之會數及時間之認定）。至於被告謊稱得標會數之
        時間及會員為何人，因無法認定第二組會如附表三所示
        各該期得標之會員為何人，如前所述，是亦難明確認定
        被告蔡林炎係於何時謊稱何人得標，為被告蔡林炎有利
        認定之考慮，應認被告蔡林炎謊稱得標部分係附表三編
        號第42號至第45號所示之合會，並非如起訴書所稱之8
        會。
    (5)第三組會遭被告謊稱得標之會數及時間之認定
      證人宋松英於原審審理中證稱：伊參加第三組會第40會
        、第41會，均為活會等語（見原審卷(二)第127 頁反面）
        ；證人王阿好於偵查中陳稱：伊參加第三組會第54會至
        第56會，事後頂下第76會，均為活會等語（見92年度偵
        字第20825 號卷第117 頁）；證人林三山於偵查中陳稱
        ：伊參加第三組會第52會、第53會，均為活會等語（見
        92年度偵字第20825 號卷第117 頁）；證人劉早妹於偵
        查中陳稱：伊參加第三組會第44會至第46會，均為活會
        等語（見92年度偵字第20825 號卷第124 頁），而被告
        蔡林炎亦坦稱：宋松英未標取第40會、王阿好未標取第
        54會、林三山未標取第52會、劉早妹未標取第44會等語
        （見原審卷(一)第50頁），是自應認證人宋松英、王阿好
        、林三山、劉早妹均未於如附表四編號14、24、23、9
        號所示時間以如附表四編號14、24、23、9 號所示之得
        標金額投標並得標，仍有4 活會。
      證人宋克鳳於原審審理中證稱：伊參加第三組會第26會
        至第30會，均未標會，也未借給蔡林炎標等語（見原審
        卷(一)第193 頁），而被告蔡林炎亦承認證人宋克鳳確參
        加第三組會第26會至第30會（見原審卷(一)第49頁反面）
        ，且被告蔡林炎就其所稱證人宋克鳳借其標1 會部分亦
        未提出任何證據資料，是此部分應認證人宋克鳳並未於
        如附表四編號11、15號所示時間以如附表四編號11、15
        號所示得標金額投標並得標，仍有2 活會。
      證人何巫菊元於原審審理中證稱：伊參加第三組會第34
        會，頂下第21會，均未標會等語（見原審卷(二)第35頁反
        面），而被告蔡林炎亦承認證人何巫菊元確參加第三組
        會第34會並頂下第21會（見原審卷(一)第49頁反面），且
        被告蔡林炎就其所稱證人何巫菊元曾標1 會部分亦未提
        出任何證據資料，是此部分應認證人何巫菊元並未於如
        附表四編號3 所示時間以如附表四編號3 所示得標金額
        投標並得標，故仍有1 活會。
      綜上所述，證人宋松英、王阿好、林三山、劉早妹、宋
        克鳳、何巫菊元既均未於如附表四編號14、24、23、9
        、11、15、3 號所示時間以如附表四編號14、24、23、
        9 、11、15、3 號所示之得標金額投標並得標，惟被告
        蔡林炎竟於如附表四編號14、24、23、9 、11、15、3
        號所示各期時間，向其餘活會會員分別佯稱為證人宋松
        英、王阿好、林三山、劉早妹、宋克鳳、何巫菊元得標
        ，得標金額如附表四編號14、24、23、9 、11、15、3
        所示，且向其餘活會會員收取如附表四所示各期應繳納
        之活會會款，並依據合會之法律關係向仍為活會之證人
        宋松英、王阿好、林三山、劉早妹、宋克鳳、何巫菊元
        收取如附表四編號14、24、23、9 、11、15、3 所示各
        期之活會會款，被告蔡林炎謊稱如附表四編號14、24、
        23、9 、11、15、3 所示之各會之得標情狀，而詐得如
        附表四編號3 、9 、11、14、15、23、24號所示之各期
        活會會款之犯行（另扣除被告謊稱得標及該第三組會會
        員確實得標之期數，附表四編號3 該期所剩之活會數為
        79會；附表四編號9 該期所剩之活會數為74會；附表四
        編號11該期所剩之活會數為73會；附表四編號14該期所
        剩之活會數為71會；附表四編號15該期所剩之活會數為
        71會；附表四編號23該期所剩之活會數為64會；附表四
        編號24該期所剩之活會數為64會，詳如附表四所示，附
        此說明），堪以認定。
    (6)被告蔡林炎謊稱第一組會、第二組會、第三組會各會得標
      部分而詐得之金額計算：
      第一組會遭被告謊稱得標部分而詐得之金額計算：
        本案認定第一組會遭被告蔡林炎謊稱如附表二編號第77
        號至第89號所示第77期至第89期得標之合會，因被告蔡
        林炎於謊稱他人得標後仍依合會之關係向活會會員收取
        應繳之款項，是應以如附表二編號第77號至第89號所示
        第77期至第89期之活會會員應繳交之金額與尚餘28活會
        會員數相乘並加總，即可得被告蔡林炎謊稱標得第一組
        會第77期至第89期合會得標而詐得上開活會會員交付之
        款項共1,769,600 元（計算式詳如附表二編號77號至89
        號所示）。
      第二組會遭被告謊稱得標部分而詐得之金額計算：
        本案認定第二組會遭遭被告蔡林炎謊稱如附表三編號第
        42號至第45號所示第42期至第45期得標之合會，因被告
        蔡林炎於謊稱他人得標後依合會之關係向活會會員收取
        應繳之款項，是應以如附表三編號第42號至第45號所示
        第42期至第45期之各期活會會員應繳交之金額與尚餘24
        活會會員數相乘並加總，即可得被告蔡林炎謊稱第二組
        會第42期至第45期得標而詐得上開活會會員交付之款項
        共484,800元（計算式詳如附表三編號第42號至第45號
        所示）。
      第三組會遭被告謊稱得標部分而詐得之金額計算：
        本案認定第三組會遭遭被告蔡林炎謊稱如附表四編號
        14、24、23、9、11、15、3號所示各期得標之合會，因
        被告蔡林炎於謊稱他人得標後依合會之關係向活會會員
        收取應繳之款項，是被告蔡林炎謊稱第三組會如附表四
        編號14、24、23、9、11、15、3號所示得標情狀而詐得
        活會會員交付之款項共3,069,000 元（計算式詳如附表
        四所示）。
（四）綜上所述，本件事證業已明確，被告蔡林炎因重複轉讓而
      詐得如附表一所示之款項，且因謊稱第一組會第78期至第
      89期、第二組會第42期至第45期及第三組會第21會、第26
      會、第27會、第40會、第44會、第52會及第54會得標情狀
      而詐得如附表二、三、四所示之款項，均堪以認定。
（五）又不起訴處分，具有無效之原因者，既不認其存在，自無
      確定力之可言，是同一案件之一部經處分不起訴者，復全
      部起訴之情形，經法院審理結果，認不起訴部分與起訴部
      分均為有罪，且具有審判不可分之關係者，其起訴之效力
      ，依刑事訴訟法第267 條之規定，既及於全部，其不起訴
      處分即失其效力。就被告蔡林炎是否有謊稱第三組會得標
      部分，固前經臺灣臺北地方法院檢察署檢察官於94年8 月
      2 日以94年度偵緝字第284 號不起訴處分確定，而本案係
      於95年2 月24日始經檢察官向原審法院提起公訴，有相關
      不起訴處分及原審法院收文戳在卷可參，惟本案檢察官起
      訴及補充理由所指被告蔡林炎連續謊稱第一組會、第二組
      會及第三組會得標部分，業經本件認定均屬有罪，已如前
      述，依據前開說明，檢察官先前所為之不起訴處分自屬無
      效之不起訴處分，併此敘明。
（六）至本件被告蔡林炎固有謊稱上開第一組、第二組、第三組
      會員中部分會員已得標之方式施用詐術，使上開活會會員
      陷於錯誤而交付會款等情，同前所述，然被告蔡林炎是否
      另有偽造投標標單之情事，除被告否認外，告訴人等亦未
      有明確之指述，或稱「不清楚」等語（見本院卷99年11月
      5 日審判筆錄），檢察官於起訴書中亦已說明此部分查無
      證據可認被告蔡林炎確有偽造標單之偽造文書犯行，而不
      另為不起訴處分在卷（詳如起訴書所載），是此部分既無
      證據又未據起訴，與詐欺部分尚難認有何裁判上一罪關係
      自非法院審理之範圍，附此說明。
三、新舊法比較：
（一）被告行為後，於94年2 月2 日修正公布之刑法，於95 年7
      月1 日施行，其中刑法第2 條係規範行為後法律變更所生
      新舊法律比較適用之準據法，是刑法第2 條本身雖經修正
      ，但該條文既屬適用法律之準據法，本身尚無比較新舊法
      之問題，應逕適用裁判時即修正後刑法第2 條規定以決定
      適用之刑罰法律，先予敘明。
（二）按行為後法律有變更者，適用行為時之法律。但行為後之
      法律有利於行為人者，適用最有利於行為人之法律，修正
      後刑法第2 條第1 項定有明文。又比較時應就罪刑有關之
      共犯、未遂犯、想像競合犯、牽連犯、連續犯、結合犯，
      以及累犯加重、自首減輕暨其他法定加減（如身分加減）
      與加減例等一切規定，綜其全部罪刑之結果而為比較。再
      從刑附屬於主刑，除法律有特別規定者外，依主刑所適用
      之法律（最高法院95年第8 次刑事庭會議決議參照）。
（三）關於罰金刑部分，修正前刑法第33條第5 款規定：「罰金
      ：1 元（銀元）以上。」修正後刑法第33條第5 款規定：
      「罰金：新臺幣1,000 元以上，以百元計算之。」修正後
      刑法第33條第5 款所定罰金刑最低數額，較之修正前提高
      ，自以修正前刑法第33條第5 款規定，較有利於被告。
（四）刑法修正後，原刑法第56條關於連續犯部分，新法刪除第
      56條關於連續犯之規定，將連續數行為而犯同一之罪名者
      以一罪論之情形，修正為連續數行為應分論併罰，比較新
      舊法，自以舊法對於被告較為有利。
（五）綜合修正前、後之前揭條文，經比較之結果，以舊法較有
      利於被告，應整體適用被告行為時之舊法論處。
四、核被告蔡林炎所為，係犯刑法第339 條第1 項詐欺取財罪及
    同條第二項之詐欺得利罪（本案檢察官雖僅就被告蔡林炎冒
    標第一組會、第二組會部分提起公訴，而漏未起訴上開所述
    第一組會、第二組會、第三組會重複轉讓會份以詐欺取財、
    詐欺得利部分及冒標上開第三組會各會部分，惟此部分與前
    開經檢察官起訴部分有連續犯及想像競合之一罪關係，且經
    當庭告知被告蔡林炎，自應併予審理）。被告蔡林炎連續多
    次重複轉讓如前所述會份、謊稱如前所述之會份已得標之行
    為觸犯詐欺取財罪名部分，時間緊接，犯罪方法相同，觸犯
    構成要件相同之罪名，顯係基於概括犯意而為，為連續犯，
    應依修正前刑法第56條之規定論以一連續詐欺取財罪，並加
    重其刑。
五、原審認被告蔡林炎罪證明確，因而論罪科刑，固非無見。惟
    查：（一）原判決針對第一組會及第二組會停會時各餘若干
    活會，詳予論列。然對於第三組會停會時尚餘之活會數並未
    敘明所憑之依據，致原判決附表四編號2、9、11、14、15、
    23、24所載詐得金額之計算，失其依據，有判決理由不備之
    違法。（二）又原判決理由認定何巫菊元並未參與附表四編
    號3 之投標，詎被告卻向其餘活會會員佯稱係何巫菊元得標
    ，而詐取會款等情。然其附表四卻記載為編號2 之賴宏俊，
    前後理由之記載，並非一致，自有違誤。（三）再者，宋克
    鳳實際參加之會份為第一組會第4 會至第7 會、第18會至第
    20會及第33會，已標2 會，則第一組似尚餘6 個活會，詳如
    前述，原判決認定此部分僅餘5 個活會，亦有未洽。（四）
    再附表四編號18之得標成員為林文水，附表四編號29之得標
    成員為朱文生（附件3 可資參照），原判決卻於附表四編號
    18記載得標成員為朱文水；於附表四編號29記載得標成員為
    林文生，同有疏失。（五）又被告原審法院審理中，陸續與
    被害人宋松英、邱林寶美、邱顯斌、邱顯宏、吳碧玉、吳范
    茶妹、楊松明、陳美妹、吳滿玉、彭淑雲、洪阿昭、羅時福
    、彭獻禾、彭信彰（彭瑞隆）、何巫菊元、何玉芳等人達成
    和解，嗣後又與被害人郭陳拋、劉早妹、宋克鳳、陳阮淑娥
    等人達成和解，此有被告與郭陳拋、劉早妹、宋克鳳所簽訂
    之和解書附於本院前審卷可佐。被告與郭陳拋、劉早妹、宋
    克鳳和解部分原審未及審酌，亦有未合。檢察官上訴認原判
    決量刑嫌輕及被告蔡林炎上訴意旨仍執前詞否認犯罪，固均
    無理由，惟原判決既有前揭可議之處，自應由本院將原判決
    關於被告蔡林炎部分予以撤銷改判。爰審酌被告蔡林炎已與
    多數相關被害人達成和解，並提出多份和解書，且被告蔡林
    炎與相關被害人等和解後至今，確實有持續依上開和解之內
    容履行匯寄款項予相關告訴人等（參原審卷、本院前審卷及
    本院卷附多紙匯款單等影本），及被告續與告訴人劉進財談
    和解事宜但尚未與告訴人劉進財達成和解，暨其賠償之數額
    與相關活會會員所受之損失額度間之差距，另參以被告蔡林
    炎之素行尚屬良好（參本院被告前案紀錄表），犯罪動機、
    手段、次數、期間及犯罪對於被害人所生危害程度，未能全
    部和解及犯後態度等一切情狀，改量處如主文第2 項所示之
    刑。又中華民國96年罪犯減刑條例業於96年7月4日經總統公
    布，並於同年月16日施行，被告係於96年4 月24日以前犯罪
    ，符合該條例第2條第1項第3款之規定，爰減其宣告刑2分之
    1 。
乙、不另為無罪及不另為不受理部分：
（一）不另為無罪部分：
    (1)第一組會、第二組會部分：
      本案第一組會遭被告蔡林炎冒標會數共計為12會，第二組
      會遭被告蔡林炎冒標會數共計為4 會，均已如前所述，公
      訴人所提出證據資料均難以證明被告蔡林炎有冒標超過前
      開會數之行為，本院亦查無其他積極證據足資證明被告蔡
      林炎有公訴人所指就第一組會另冒標15會、第二組會另冒
      標4 會之犯行，此部分既不能證明被告蔡林炎犯罪，原應
      為被告蔡林炎無罪之判決，然因公訴人認被告蔡林炎所涉
      此部分罪嫌倘成立犯罪，與本院前揭論罪科刑部分有修正
      前連續犯之裁判上一罪關係，爰就上開部分不另為無罪之
      諭知。
    (2)第三組會部分：
    故意製作不同會單及虛列會員部分：
      證人宋克鳳於原審法院審理中到庭固證稱：伊有參加第三
      組會第26會至第30會，共5 會，至停會時止，均為活會等
      語（見原審卷(一)第193 頁）；證人廖盛松於原審法院審理
      中固證稱：蔡林炎並未告知因為將伊與宋克鳳重複登記在
      第三組會第30會，所以由伊頂朱坤誠的會等語（見原審卷
      (二)第125 頁）；而證人朱坤誠於偵查中固亦陳稱：伊並未
      參加第三組會等語（見92年度偵字第20825 號卷第140 頁
      ），然被告蔡林炎否認有故意製作不同會單及故意虛列會
      員之行為，並辯稱：在第三組會開始時，廖盛松要參加1
      會，且朱坤誠本來說要參加第三組會第21會至第23會，伊
      即告訴廖盛松是第三組會第30會，後來朱坤誠又說因為已
      經參加第一組會與第二組會，不想再參加第三組會，且伊
      發現發出的會單又已將宋克鳳寫在第三組會第30會，伊就
      想將廖盛松算在第三組會第21會至第23會其中一會，並在
      廖盛松的會單上直接將第三組會第30會會員改為廖盛松，
      至於第三組會第21會至第23會其餘2 會有無轉出去，伊已
      不記得，但其餘會員之會單因已發出，所以均未收回更改
      等語；而證人詹美靜於偵查中陳稱：伊於91年3 月19日有
      受讓第三組會第20會等語（見92年度偵字第20825 號卷第
      155 頁）；證人何巫菊元於偵查中亦陳稱：伊有受讓第三
      組會第21會等語（見92年度偵字第20825 號第117 頁），
      且有證人詹美靜、何巫菊元提出之受讓會單（見92年度偵
      字第20825 號卷第155 頁、第120 頁）在卷可參；另證人
      朱坤誠於原審及本院前審審理中因中風失智而無法到庭一
      節，亦有重大傷病免自行部分負擔證明卡資料（見原審卷
      (二)第117 頁；本院前審卷第229 頁）在卷可稽，被告蔡林
      炎前開所稱誤將證人廖盛松重複計算在第三組會第30會、
      證人朱坤誠事後反悔不參加第三組會第21會至第23會而直
      接將證人廖盛松參加之1 會算在原登記會員為證人朱坤誠
      之第三組會第21會至第23會之其中1 會及並未故意虛列證
      人朱坤誠參加第三組會第21會至第23會等節，尚非無據，
      是此部分實難認被告蔡林炎有故意就第三組會第30會製作
      不同會單及故意虛列證人朱坤誠為第三組會第21會至第23
      會會員之施用詐術行為，公訴人所提出證據資料既難以證
      明被告蔡林炎有故意製作不同第三組會會單、故意虛列證
      人朱坤誠為第三組會第21會至第23會會員之施用詐術行為
      ，本院亦查無其他積極證據足資證明被告蔡林炎有公訴人
      所指之上開行為，此部分既不能證明被告蔡林炎犯罪，原
      應為被告蔡林炎無罪之判決，然因公訴人認被告蔡林炎所
      涉此部分罪嫌倘成立犯罪，與本院前揭論罪科刑部分有修
      正前連續犯之裁判上一罪關係，爰就上開部分亦不另為無
      罪之諭知。
    冒標第三組會第4 會、第6 會、第8 會部分：本案第三組
      會第4 會、第6 會、第8 會係於如附表四編號27、19、20
      號所示之時間（即91年12月10日、91年8 月10日、90年8
      月20日）即證人劉進財退會至回復間之時為被告蔡林炎標
      取，此部分係被告蔡林炎得標後又重複轉讓與證人劉進財
      而犯詐欺罪，並非屬冒標，已如前述，然因公訴人認被告
      蔡林炎所涉此部分罪嫌倘成立犯罪，與本院前揭論罪科刑
      部分有修正前連續犯之裁判上一罪關係，是爰就上開部分
      不另為無罪之諭知。
（二）不另為不受理部分
      按已經提起自訴之案件，在同一依法院重行起訴者，應諭
      知不受理之判決，刑事訴訟法第303 條第2 款定有明文。
      就被告蔡林炎是否冒標本案第二組會證人劉進財第15會至
      第17會及證人蔡國書第52會部分，已經原審法院認定被告
      蔡林炎犯罪嫌疑不足而於92年5 月23日以92年度自字第13
      2 號裁定駁回自訴確定，此業據原審法院調取92年度自字
      第132 號全卷核閱屬實，而本案係於95年2 月24日始經檢
      察官提起公訴，有原審法院收文戳一枚在卷可按，是依據
      上開規定及說明，此部分原應為被告蔡林炎不受理之判決
      ，然因公訴人認被告蔡林炎所涉此部分罪嫌倘成立犯罪，
      與本院前揭論罪科刑部分有修正前連續犯之裁判上一罪關
      係，是爰就上開部分不另為不受理之諭知。
據上論斷，應依刑事訴訟法第369 條第1 項前段、第364 條、第
299 條第1 項前段，刑法第2 條第1 項前段、第339 條第1 項、
修正前刑法第56條，中華民國九十六年罪犯減刑條例第2 條第1
項第3 款、第7 條、第9 條，判決如主文。
本案經檢察官田炳麟到庭執行職務。
中    華    民    國   100    年    5     月    10    日
                  刑事第十四庭  審判長法  官  陳志洋
                                      法  官  謝靜慧
                                      法  官  梁耀鑌
以上正本證明與原本無異。
不得上訴。
                                      書記官  張淑華
中    華    民    國   100    年    5     月    10    日
附錄：本案論罪科刑法條全文
刑法第339條第1項
意圖為自己或第三人不法之所有，以詐術使人將本人或第三人之
物交付者，處五年以下有期徒刑、拘役或科或併科一千元以下罰
金。